【裁判字號】    91,訴,5297
【裁判日期】    921211
【裁判案由】    醫師法
【裁判全文】
臺北高等行政法院判決                            九十一年度訴字第五二九七號
                              .
    原      告  甲○○
    訴訟代理人  李秋銘律師
    複  代理人  黃金亮律師
    被      告  宜蘭縣政府
    代  表  人  乙○○縣長）.
    訴訟代理人  丙○○
右當事人間因醫師法事件，原告不服行政院衛生署中華民國九十一年十月三十日衛署
訴字第０九一００五二三九三號訴願決定，提起行政訴訟。本院判決如左：
    主  文
訴願決定及原處分均撤銷。
訴訟費用由被告負擔。
    事  實
一、事實概要：緣原告甲○○係為八十四年九月二十三日起至九十年十一月二十一日
    止擔任財團法人蘭陽仁愛醫院之負責醫師，該院於九十年九月二十九日，容留英
    文名字為Willy Sy擅自在該院急診室為林姓病患看診，並填寫病歷，宜蘭縣政府
    衛生局曾多次行文並詢問該院相關人員，均無法提供Willy Sy之詳細資料，顯有
    容留未具醫師資格，執行醫療業務，宜蘭縣政府依法處以原告停業一年之處分，
    原告不服，向行政院衛生署提起訴願，旋遭駁回，遂向本院提起行政訴訟。
二、兩造聲明：
    (一)原告聲明求為判決：1.訴願決定及原處分均撤銷。2.訴訟費用由被告負擔。
    (二)被告聲明求為判決：1.駁回原告之訴。2.訴訟費用由原告負擔。
三、兩造之爭點：本件事實發生於九十年間，惟被告於九十一年七月二日對原告為懲
    戒時，醫師法已於九十一年一月十六日修正施行，其中關於醫師之懲戒，由直轄
    市及縣（市）衛生主管機關或中央衛生主管機關處罰，修正為由醫師公會或主管
    機關移付醫師懲戒委員會處理，醫師懲戒委員會決議後，再送由直轄市及縣（市
    ）衛生主管機關或中央衛生主管機關執行，則被告為本件懲戒時，究應依行為時
    或懲戒時之醫師法為之﹖
    (一)原告主張之理由：
      1.原告擔任負責人之財團法人蘭陽仁愛醫院，於民國九十年九月二十九日時，
        因值班醫師潘仁佑醫師在值班時未經向院方報備，臨時請菲律賓聖道頓瑪士
        大學（Santotomas Universityy）醫學系畢業，英文姓名為Willy Sy之醫師
        代為診察，潘仁佑醫師於當時並未就此代班情形向院方報備，以致院方對此
        情形並未知悉。且潘仁佑醫師在商請WilIy Sy代診時，因wilI ySy醫師為醫
        學院畢業，潘仁佑醫師在主觀上乃認為Willy Sy具備醫師資格，遂請其臨時
        代診，故院方對於當時之情形完全不知。
      2.次查Willy Sy是否具備醫師資格，被告機關並未加以查明，而訴願機關對此
        亦未加查明，即逕認Willy Sy不具備醫師資格，並遽而駁回原告訴願之請求
        ，原告對此自難信服。
      3.再按本件行為時之醫師法第二十五條係規定：「醫師於業務上如有違法或不
        正當行為，得處一個月以上一年以下停業處分或撤銷其執業執照。」，故依
        該條之規定，係以醫師在業務上有違法或不正當之行為時，才得依該條之規
        定加以處罰。然本情形係潘仁佑醫師臨時商請Willy Sy醫師代為診察，於此
        一過程中，潘仁佑醫師並未向院方作報備，該等代診之行為係潘仁佑醫師個
        人之行為，並非財團法人蘭陽仁愛醫院之行為，則財團法人蘭陽仁愛醫院自
        無違法或有不正當行為之處。更何況原告僅係擔任該院之負責人，對於此一
        情形，原告本身更無違法或有不正當行為之處，則原處分以行為時之醫師法
        第二十五條規定作為處分原告之論據，自嫌無據。
      4.又本件行為時之醫師法第二十五條規定：「醫師於業務上如有違法或不正當
        行為，得處一個月以上一年以下停業處分或撤銷其執業執照。」，其處停業
        之期間為一個月以上一年以下，乃原處分並未說明其何以為處以最高停業期
        間一年之依據，被告機關就本案處以最長期間之停業，並未斟酌本案情形所
        造成之損害究係為何，原處分即處以最長之一年停業，亦有違比例原則。
      5.按醫師法第二十五條原係規定：「醫師於業務上如有違法或不正當行為，得
        處一個月以上一年以下停業處分或撤銷其執業執照。」，而當時之醫師法並
        未規定其懲處須經醫師懲戒委員會之處理之程序。然醫師法於民國九十一年
        一月十六日修正公布，修正後之醫師法第二十五條之二第一項規定：「醫師
        移付懲戒事件，由醫師懲戒委員會處理之。」，故依新修正之醫師法規定，
        關於醫師之懲戒，即應由醫師懲戒委員會辦理，乃本件行政處分係由被告機
        關為之，則依程序從新之原則，自應依修正後之醫師法第二十五條之二第一
        項規定，由醫師懲戒委員會處理。故本件之行政處分因未合於醫師法第二十
        五條之二第一項規定，原處分及訴願決定均有未當，自應予以撤銷。
      6.故本件如認為有應予懲處之情事時，亦應依修正後之醫師法予以懲處，乃原
        行政處分仍依舊法之規定懲處，於法自有未洽，原處分及訴願決定均有未當
        ，自應予以撤銷。
    (二)被告主張之理由：
      1.「醫師於業務上如有違法或不正當行為，得處一個月以上一年以下停業處分
        或撤銷其執業執照。」、「…一、醫療機構容留未具醫師資格人員擅自執行
        醫療業務者。…依前項第一款…其負責醫師並依醫師法於業務上不正當行為
        論處」、「醫院容留未具醫師資格人員擅自執行醫療業務，對其負責醫師之
        行政處分一律處一年停業處分」分別為行為時之醫師法第二十五條、醫療法
        第八十一條第一項第一款、第二項所明定及行政院衛生署八十一年二月二十
        七日衛署醫字第八一一八三五九號函示說明所明示；查原告甲○○係為八十
        四年九月二十三日起至九十年十一月二十一日止擔任財團法人蘭陽仁愛醫院
        之負責醫師，該院於九十年九月二十九日，容留英文名字為Willy Sy擅自在
        該院急診室為林姓病患看診，並填寫病歷，本府衛生局曾多次行文並詢問該
        院相關人員，均無法提供許君之詳細資料，顯有容留未具醫師資格，執行醫
        療業務，本府依法處以受處分人停業一年之處分，依法並無不合。
      2.經查本府衛生局於九十一年一月二十三日起數次行文並派員詢問該院邱世紹
        醫師、林嘉鳳護士、藍斐君醫師、黃紅綺護士、游靜子秘書、潘仁佑醫師、
        蔡清波醫師等相關人員，惟均無法提供Willy Sy之詳細資料，依據行政院衛
        生署八十四年十一月二十二日衛署醫字第八四０六七五七０號 函示說明四：
        「按『醫療機構容留未具醫師資格人員擅自執行醫療業務，係屬重大違規事
        件，依醫療法第八十一條規定，得撤銷其開業執照。醫院因有住院病患之顧
        慮，應否撤銷其開業執照，得由地方衛生主管機關依權責裁量；至其負責醫
        師難辭行政過失，應依醫師法第二十五條業務不正當行為，處一年停業處分
        。』‧‧‧。」查此案發生於九十年九月二十九日，當時該院之負責醫師為
        甲○○，其自應負督導管理之責。
      3.查本案發生於九十年九月二十九日，且行政院衛生署九十一年六月六日以衛
        署醫字第○九一○○二六七九八號函說明三釋示略以：「醫療機構容留未具
        醫師資格人員擅自執行醫療業務者，對該機構負責醫師之處罰，如其行為係
        在醫師法修正公布前，應依醫療法第八十一條第二項規定，以修正前醫師法
        第二十五條規定之業務上不正當行為論處。」本府於九十一年七月二日依醫
        療法第八十一條第二項規定，以行為時醫師法第二十五條規定之業務上不正
        當行為，處以停業一年之處分，依法並無不合。
      4.次查中央法規標準法第十八條規定所揭示之『從新從優』原則：「各機關受
        理人民聲請許可案件適用法規時，除依其性質應適用行為時之法規外，如在
        處理程序終結前，據以准許之法規有變更者，適用新法規。」參照行政法院
        六十二年判字第五○七號判例略以：「中央法規標準法第十八條所稱『處理
        程序』係指主管機關處理事件之程序而言，並不包括行政救濟之程序在內。
        故主管機關受理人民聲請許可案件，其處理程序終結後，在行政救濟程序進
        行中法規有變更者，仍應適用舊法。」因此本案自當不適用中央法規標準法
        第十八條規定：「…在處理程序終結前，據以准許之法規有變更者，適用新
        法規…」所揭示之『從新從優』原則。
      5.再按大法官釋字第二八七號解釋：「行政主管機關就行政法規所為之釋示，
        係闡明法規之原意，固應自法規生效之日起有其適用。惟在後之釋示如與在
        前之釋示不一致時，在前之釋示並非當然錯誤，於後釋示發布前，依前釋示
        所為之行政處分已確定者，除前釋示確有違法之情形外，為維持法律秩序之
        安定，應不受後釋示之影響。…」，本案依行政院衛生署九十一年六月六日
        衛署醫字第○九一○○二六七九八號函釋於九十二年七月二日依法作成處分
        確定，依上開解釋意旨，為維持法律秩序之安定，自不受該署同年七月二十
        九日衛署醫字第○九一○○三六七三七號函釋影響。
    理  由
一、查醫師法於九十一年一月十六日修正公布，於修正施行前，該法第二十五條規定
    ：「醫師於業務上如有違法或不正當行為，得處一個月以上一年以下停業處分或
    撤銷其執業執照」，第二十九條之二規定：「本法所定之罰鍰、停業及撤銷執業
    執照，由直轄市及縣（市）衛生主管機關處罰之；撤銷醫師證書，由中央衛生主
    管機關處罰之」。而九十一年一月十六日修正公布施行之醫師法，對於醫師之懲
    戒，增訂由醫師公會或主管機關移付醫師懲戒委員會處理（見醫師法第二十五條
    、第二十五條之二），對於醫師懲戒委員會懲戒（或醫師懲戒覆審委員會）之懲
    戒決議，依同法第二十九條之二及醫師法施行細則第二十一條之規定，除廢止醫
    師證書，送由中央主管機關執行外，其餘之懲戒方式，送由各該直轄市及縣（市
    ）衛生主管機關執行之。足見九十一年一月十六日修正施行之醫師法，對於醫師
    之懲戒，增加由醫師懲戒委員會懲戒（或醫師懲戒覆審委員會）處理之程序。
二、中央法規標準法第十三條規定：「法規明定自公布或發布日施行者，自公布或發
    布日起算，至第三日發生效力」，醫師法於九十一年一月十六日修正公布，同法
    第四十三條規定：「本法自公布日施行」，依上述說明，九十一年一月十六日修
    正公布之醫師法於同月十九日發生效力。又法規之程序規定，原則上不影響人民
    之權利義務本身，因此，有新程序規定時，應適用新程序規定，是為「程序從新
    實體從舊原則」。
三、本件被告認原告違規之事實發生於九十年間，被告於九十一年七月二日對原告為
    懲戒時，醫師法已於九十一年一月十六日修正施行，其中關於醫師之懲戒，修正
    由醫師公會或主管機關移付醫師懲戒委員會處理，依「程序從新」原則，被告自
    應依懲戒時之醫師法為之，被告主張依行為時之法律為之，自有未洽。被告既認
    原告有業務上之不正當行為，而涉有違反醫師法之情事，自應依懲戒時之醫師法
    第二十五條、第二十五條之二之規定移付醫師懲戒委員會處理。又本件被告對原
    告為懲戒時，醫師法已修正，自應依修正後之法律為之，此與最高行政法院（前
    行政法院）六十二年判字第五○七號判例意旨：「中央法規標準法第十八條所稱
    『處理程序』係指主管機關處理事件之程序而言，並不包括行政救濟之程序在內
    。故主管機關受理人民聲請許可案件，其處理程序終結後，在行政救濟程序進行
    中法規有變更者，仍應適用舊法」不同，被告主張依上開判例意旨，本件無中央
    法規標準法第十八條規定「從新從優」原則之適用云云，仍不足採。本件被告對
    原告懲戒，未依醫師法之規定移付醫師懲戒委員會處理，逕為原告停業一年之處
    分，該處分顯非合法，訴願決定未予糾正，亦有未洽。原告訴請撤銷，為有理由
    ，爰併予撤銷，著由被告依法定程序另為適法之處分。
四、本件事證已臻明確，兩造其餘之攻擊防禦方法，與本件判決結果不生影響，不再
    一一論述，併予敘明。
據上論結，本件原告之訴為有理由，爰依行政訴訟法第九十八條第三項前段，判決如
主文。
中      華      民      國    九十二    年     十二     月     十一     日
                             臺 北 高 等 行 政 法 院   第 四 庭
                                            審 判 長 法  官  鄭忠仁
                                                     法  官  楊莉莉
                                                     法  官  侯東昇
右為正本係照原本作成。
如不服本判決，應於送達後二十日內，向本院提出上訴狀並表明上訴理由，如於本判
決宣示後送達前提起上訴者，應於判決送達後二十日內補提上訴理由書（須按他造人
數附繕本）。
中      華      民      國    九十二    年     十二     月     十一     日
                                                     書記官  江金星


司法院資訊處製作；財團法人民間司法改革基金會備份。
